臺灣高等法院民事判決　　　　　　　　　 95年度重再字第6號
再審原告　　甲○○
訴訟代理人　蘇進文律師
再審被告　　乙○○
訴訟代理人　鐘元珧律師
　　　　　　林雯澤律師
上列當事人間返還借款事件，再審原告對於中華民國94年10月26
日本院94年度上更(一)字第91號確定判決提起再審，本院判決如下
：
    主  文
再審之訴駁回。
再審訴訟費用由再審原告負擔。
    事實及理由
一、按再審之訴顯無再審理由者，得不經言詞辯論，以判決駁回
    之，民事訴訟法第502條第2項定有明文。
二、再審原告主張：本院94年度重上更(一)字第91號返還借款事件
    （下稱原確定判決）有民事訴訟法第496條第1項第13款發現
    未經斟酌之證物或得使用該證物，如經斟酌可受較有利益之
    裁判之再審理由，提起再審之訴，並聲明：(一)原確定判決廢
    棄。(二)駁回再審被告之訴。
三、再審被告則以：原法院89年度自更字第3 號偽造文書案件89
    年3月1日訊問筆錄，並非證物，且與再審原告於第一銀行樹
    林分行之存摺明細、再審被告薪資所得明細等證據，均已於
    前訴訟程序中提出，而為原確定判決所不採，顯非未經斟酌
    之新證物；又再審原告之國稅局財產清單及郵政匯款執據，
    均係再審原告在前訴訟程序中得任意提出之證據資料，其怠
    於提出，自非於原確定判決確定後始行發現，不得再為爭執
    ，況該等證據與本件待證事實無關，縱經斟酌，非得受較有
    利之裁判；另法務部調查局鑑定通知書為訴訟外鑑定，性質
    上為人之供述，非屬證物，況該通知書早為再審原告所掌握
    ，再審原告在前訴訟程序中即得任意提出，其怠於提出，非
    原確定判決確定後始行發現，亦不得於再審程序中再為爭執
    ；至原法院四則裁判係法院針對個案所為判斷，並非證物，
    況再審原告於前訴訟程序已提出，並非未經斟酌之新證物，
    故再審原告所提資料均非未經斟酌之新證物，不符民事訴訟
    法第496條第1項13款之規定等語，資為抗辯。並答辯聲明：
    再審之訴駁回。
四、按當事人發現未經斟酌之證物或得使用該證物者，以如經斟
    酌可受較有利益之裁判者為限，得以再審之訴對於確定終局
    判決聲明不服，但當事人知其事由而不為主張者，不在此限
    ，民事訴訟法第496條第1項第13款及同條項但書分別定有明
    文。而所謂當事人發見未經斟酌之證物或得使用該證物者，
    係指前訴訟程序事實審之言詞辯論終結前已存在之證物，因
    當事人不知有此，致未經斟酌，現始知之者，或雖知有此而
    不能使用，現始得使用者而言。若在前訴訟程序事實審言詞
    辯論終結前，尚未存在之證物，本無所謂發見，自不得以之
    為再審理由（最高法院29年上字第1005號、32年上字第1247
    號判例意旨參照）。又若該證據在前訴訟程序中業已提出，
    經法院審核不予採取者，不得據為再審之理由。另該條款所
    謂證物，不包含證人在內，觀同法第428條將證物與證人對
    稱自明，故發見新證人不足為再審理由（最高法院29年上字
    第696 號判例意旨參照）。再民事訴訟法第496條第1項但書
    所謂「知其事由而不為主張」，係指當事人在前訴訟程序明
    知其事由而未提出主張者而言（最高法院91年台抗字第52號
    判決意旨參照）。
五、再審原告提出台灣板橋地方法院89年度自更字第3號89年3月
    1 日訊問筆錄，依民事訴訟法第496條第1項第13款之規定就
    原確定判決提起再審，並謂：再審被告於其自訴再審原告偽
    造文書之上開刑事案件中，於89年3月1日訊問筆錄自承「85
    年12月給80萬元，86年3月11日給150萬元，86年5 月28日給
    200萬元，86年6月23日給200萬元（合計630萬元，即第1 張
    86年6 月23日所立借據之金額），86年8月23日給150萬元」
    等語，惟再審被告提出之2紙借據立據之時間分別為86年6月
    23日、同年8月20日，是再審被告既自承86年8月23日始交付
    系爭借款，則再審原告於86年8 月20日書立借據時，再審被
    告尚未交付借款，故再審原告雖於借據上記載「借得」，亦
    不足以證明有交付系爭借款之證明等語。惟查，再審原告所
    提前開訊問筆錄，係再審被告以自訴人身分所為之陳述，並
    非民事訴訟法第496條第1項第13款所稱之證物；況該訊問筆
    錄，於前訴訟程序中，業已提出（見台灣板橋地方法院91年
    度重訴字第546號卷287－290頁、本院92年度重上字第351號
    卷43頁反面、44頁反面），並為原確定判決所不採，揆之首
    揭說明，即非該條項所稱「未經斟酌之證物」，再審原告據
    以主張再審，即非可採。
六、再審原告又主張：伊於86年、87年間名下資產豐富，除有22
    筆房地及1 筆投資外，尚有多筆存款，衡諸經驗法則，無須
    向年收入僅30萬元，且無法提出有足夠財產資歷之再審被告
    借款之理，並提出再審原告第一商業銀行樹林分行存摺明細
    、再審被告年度薪資所得明細及再審原告國稅局財產清單、
    郵政匯款執據為證。然查，再審原告於前訴訟程序中，業已
    提出其所有第一商業銀行樹林分行存摺明細影本、再審被告
    之年度薪資所得明細影本供作證據資料（見本院92年度重上
    字第351號卷45頁反面、88－89頁），並為原確定判決所不
    採，揆之首揭說明，亦非該條項所稱「未經斟酌之證物」，
    再審原告自不得據為再審理由。至國稅局財產清單及郵政匯
    款執據，因財產所有人及匯款人為再審原告，再審原告至遲
    於92年6月5日申請列印該國稅局財產清單時，及於87年5 月
    11日匯款時，當已知悉前開財產清單及匯款執據之存在，有
    國稅局財產清單及郵政匯款執據附卷可參（見本院卷28、33
    頁），自無於原確定判決程序中不知，現始知其存在之情形
    ，又再審原告迄未就前開證物於原確定程序中，有知其存在
    而有不能使用之情形，負舉證責任，與民事訴訟法第496 條
    第1項第13款新證物之要件不符，亦不得據為再審事由。
七、再審原告又主張：發現法務部調查局88年12月27日陸(三)字
    第88087174號鑑定通知書之新證物云云。然查，前開法務部
    調查局鑑定通知書內容，係再審被告被訴妨害家庭案件（即
    原法院88年度易字第2234號）中，法務部調查局於88年12月
    23日對兩造進行測謊所為之測謊鑑定結果，並於88年12月31
    日經台灣板橋地方法院刑事庭收狀在案，有該鑑定通知書影
    本附卷可參 (見本院卷34頁)，顯見該鑑定通知書於前訴訟
    程序中即已存在，且為再審原告所知悉，並得提出，其怠於
    提出，揆諸前開說明，亦不得據以提起再審。
八、再審原告復提出台灣板橋地方法院88年度自字第42號刑事裁
    定、89年度自更字第3號刑事判決、本院90年度上易字第294
    4 號刑事判決，主張為新證物云云。按法院裁判適用法規或
    解釋法律，係依職權為之，原無待當事人提出其他判決以為
    證據。又再審原告提出另一判決，利用其法律上之見解而為
    有利於己之主張，不能謂係民事訴訟法第496條第1項第13款
    之新證物（最高法院64年度台聲字第58號判例意旨參照）。
    查，再審原告提出台灣板橋地方法院88年度自字第42 號刑
    事裁定、89年度自更字第3號刑事判決、本院90年度上易字
    第2944號刑事判決、本院92年度重上字第351號民事判決，
    係法院所為判決，徵諸前開說明，再審原告以前開判決為新
    證物，據以提起再審之訴，亦有未合。
九、綜上所述，再審原告依民事訴訟法第496條第1項第13款之規
    定，提起本件再審之訴，為無理由，應予駁回。
十、本件事證已臻明確，兩造其餘主張及陳述，經審酌後，認與
    判決結果無涉，無一一論述之必要，併此敘明。
十一、據上論結，本件再審之訴為顯無理由，依民事訴訟法第502
    條第2項、第78條，判決如主文。
中　　華　　民　　國　　96　　年　　3 　　月　　6 　　日
                    民事第五庭
                        審判長法　官  林丁寶
　　　　　　　　　  　　      法　官　陳博享
　　　　　　　　　　  　      法　官  蔡芳齡
正本係照原本作成。
如不服本判決，應於收受送達後20日內向本院提出上訴書狀，其
未表明上訴理由者，應於提出上訴後20日內向本院補提理由書狀
（均須按他造當事人之人數附繕本）上訴時應提出委任律師或具
有律師資格之人之委任狀；委任有律師資格者，另應附具律師資
格證書及釋明委任人與受任人有民事訴訟法第466條之1第1項但
書或第2項（詳附註）所定關係之釋明文書影本。
中　　華　　民　　國　　96　　年　　3 　　月　　8 　　日
                              書記官  蔡錦輝
附註：
民事訴訟法第466條之1（第1項、第2項）：
對於第二審判決上訴，上訴人應委任律師為訴訟代理人。但上訴
人或其他法定代理人具有律師資格者，不在此限。
上訴人之配偶、三親等內之血親、二親等內之姻親，或上訴人為
法人、中央或地方機關時，其所屬專任人員具有律師資格並經法
院認為適當者，亦得為第三審訴訟代理人。
